臺灣臺南地方法院刑事判決
110年度訴字第758號
公  訴  人  臺灣臺南地方檢察署檢察官
被      告  王進忠



選任辯護人  賴鴻鳴律師
            黃俊達律師
            陳妍蓁律師
上列被告因違反水土保持法案件，經檢察官提起公訴（109年度
偵字第18313號），被告於本院準備程序就被訴事實為有罪之陳
述，經本院合議庭裁定改由受命法官獨任進行簡式審判程序，判
決如下：
    主  文
王進忠犯水土保持法第三十二條第四項、第一項前段之非法墾殖
、占用致生水土流失未遂罪，處有期徒刑陸月，如易科罰金，以
新臺幣壹仟元折算壹日。
    事  實
一、王進忠明知坐落於臺南市山上區牛稠埔段311之16、311之18
    、312之4、312之7、312之8、312之9地號之土地（下合稱本
    件土地）均係中華民國所有、由財政部國有財產署（下稱國
    財署）南區分署管領之國有土地，且均屬經主管機關行政院
    農業委員會依水土保持法及山坡地保育利用條例規定劃定、
    並經行政院核定公告之山坡地，未經管理機關同意，不得擅自
    占有使用，如未擬具水土保持計畫送請主管機關核定，亦不
    得擅自墾殖、占用或開發、使用，竟仍基於非法墾殖、占用
    公有山坡地之繼續犯意，自民國107年3月間某日起，未經國
    財署南區分署之同意，亦未出具水土保持計畫，即擅自占用
    本件土地栽種火龍果及堆放肥料，並僱用不知情之其子王致
    傑駕駛挖土機協助進行種植火龍果及堆肥工作，以此方式將
    本件土地中如附圖編號A、B所示部分面積共9,726平方公尺
    （種植火龍果部分如附圖編號A共742平方公尺、堆肥部分如
    附圖編號B共8,984平方公尺，位置、面積均詳如附圖所示）
    之公有山坡地據為己用，同時為非法之墾殖、占用，惟尚未
    致生水土流失之結果。嗣經國財署南區分署臺南辦事處（下
    僅稱國財署臺南辦事處）於109年3月31日派員至現場勘查，
    始悉上情。
二、案經國財署南區分署訴由內政部警政署保安警察第七總隊（
    下稱保七總隊）第七大隊報告臺灣臺南地方檢察署檢察官偵
    查起訴。
    理  由
一、按本件被告王進忠所犯為死刑、無期徒刑、最輕本刑3年以
    上有期徒刑以外之罪，亦非高等法院管轄之第一審案件，其
    於準備程序中就被訴事實為有罪之陳述，經告知簡式審判程
    序之旨，並聽取檢察官、被告及其選任辯護人之意見後，本
    院合議庭依刑事訴訟法第273條之1第1項規定裁定進行簡式
    審判程序，是本案之證據調查，依同法第273條之2規定，不
    受同法第159條第1項、第161條之2、第161條之3、第163條
    之1，及第164條至第170條所規定證據能力認定及調查方式
    之限制，合先敘明。
二、上開犯罪事實，業據被告於本院準備程序及審理中均坦承不
    諱，且有證人即告訴代理人（國財署臺南辦事處法務人員）
    曾友和、證人即被告之子王致傑於警詢及偵查中之證述足資
    佐證（警卷第11至26頁，偵查卷第30至33頁、第132至133頁
    ），並有國財署臺南辦事處109年6月18日臺財產南南三字第
    10932024780號函暨國有土地勘（清）查表—使用現況略圖、
    照片圖、土地勘查表（勘查後）、土地建物查詢資料、臺南
    市山上區地籍圖查詢資料、臺南市山坡地資訊查詢系統下載
    資料、保七總隊第七大隊現場照片、彩色正射影像航照圖、
    國財署臺南辦事處土地產籍表、國財署臺南辦事處109年4月
    17日臺財產南南三字第10932014230號函暨使用補償金繳款
    明細、空照圖、保七總隊第七大隊110年1月8日調查紀錄、
    國財署南區分署製作之被告占用土地附表、臺灣臺南地方檢
    察署110年3月12日勘驗筆錄、臺南市政府警察局新化分局11
    0年3月29日南市警化偵字第1100173250號函暨土地勘測照片
    、臺南市新化地政事務所110年4月15日所測字第1100034487
    號函暨土地複丈成果圖、國財署臺南辦事處土地產籍表（未
    處理）及土地勘查表（勘查後）、現況照片圖、土地勘查表
    —使用現況略圖、臺南市山上區公所110年11月3日所民字第1
    100744104號函暨照片等資料在卷可稽（警卷第29至95頁，
    偵查卷第109至111頁、第127頁、第139至140頁、第155至15
    7頁、第163至197頁、第199至201頁，本院卷第141至173頁
    、第175至181頁、第183至185頁、第187至189頁），足認被
    告任意性之自白確與事實相符，堪以採信。是本件事證明確
    ，被告上開犯行洵堪認定，應予依法論科。
三、論罪科刑：　　
　㈠按原判決於依憑卷證資料，審認上訴人主、客觀違法等情後
    ，再予敘明：水土保持法應屬山坡地保育利用條例有關水土
    保持部分之特別法，而山坡地保育利用條例及水土保持法就
    有關未經他人同意占用他人山坡地部分，則為刑法第320條
    第2項竊佔罪之特別法；即行為人所為，倘合於上揭3法律之
    犯罪構成要件，則應依法規競合，特別法優於普通法之法理
    ，優先適用水土保持法之規定處罰等適用法律之情形，經核
    並無上訴意旨所指適用法則不當之違誤。又水土保持法第32
    條第1項前段規定「在公有或私人山坡地或國、公有林區或
    他人私有林區內未經同意擅自墾殖、占用或從事第8條第1項
    第2款至第5款之開發、經營或使用，致生水土流失或毀損水
    土保持之處理與維護設施者，處6月以上5年以下有期徒刑，
    得併科新臺幣60萬元以下罰金」，以行為人在公有或私人山
    坡地或國、公有林區或他人私有林區內，無正當權源而擅自
    墾殖、占用、開發、經營或使用，即符合該罪之構成要件。
    而所謂「致生水土流失或毀損水土保持之處理與維護設施」
    ，依文義解釋，係指已經造成水土流失或毀損水土保持之處
    理與維護設施之結果者而言，故該罪應屬「實害犯」或「結
    果犯」，而非「抽象危險犯」或「具體危險犯」，自以發生
    水土流失或毀損水土保持之處理與維護設施之結果為必要。
    如已著手實行上開犯行，而尚未發生水土流失或毀損水土保
    持之處理與維護設施之結果者，應屬同條第4項未遂犯處罰
    之範疇（最高法院106年度臺上字第3211號刑事判決意旨參
    照）。被告自107年3月間某日起，擅自在本件土地如附圖編
    號A、B所示部分種植火龍果及堆放肥料，而非法墾殖、占用
    公有山坡地，已著手於構成要件行為之實行，然尚未造成水
    土流失之實害結果，是核其所為係犯水土保持法第32條第4
    項、第1項前段之非法墾殖、占用致水土流失未遂罪。
　㈡被告利用不知情之證人王致傑為非法墾殖、占用公有山坡地
    之行為，為間接正犯。
　㈢次按水土保持法第32條第1項在公有或私人山坡地，未經同意
    擅自墾殖、占用、開發、經營或使用，致生水土流失或毀損
    水土保持之處理與維護設施罪，為繼續犯；如墾殖、占用、
    開發、經營、使用之行為在繼續實行中，則屬犯罪行為之繼
    續，其犯罪需繼續至行為終了時始完結（最高法院108 年度
    臺上字第3870號刑事判決意旨參照）。被告自107年3月間某
    日起至109年3月31日經國財署臺南辦事處人員稽查發現為止
    ，其非法墾殖、占用公有山坡地之行為均在繼續實行中，為
    繼續犯，僅構成單純一罪。
　㈣被告已著手實施非法墾殖、占用公有山坡地之行為，然尚未
    發生水土流失等實害結果，為未遂，爰依刑法第25條第2項
    規定，按既遂犯之刑度減輕之。另被告既知其非本件土地之
    所有權人，亦未經管理機關同意使用本件土地，猶逕自在本
    件土地上種植火龍果、堆放肥料，且非法墾殖、占用之面積
    非小，有如前述，尚無從認其有水土保持法第32條第1項但
    書所定情節輕微，顯可憫恕而得減輕或免除其刑之情形，附
    此敘明。
　㈤茲審酌被告前已有因竊佔、贓物或違反水土保持法等相類案
    件，經檢察官為不起訴處分或緩起訴處分之前案紀錄，有臺
    灣高等法院被告前案紀錄表及該等處分書存卷可參（偵查卷
    第39至53頁），竟仍不思自制，再度未經許可擅自在本件土
    地如附圖編號A、B所示部分非法墾殖、占用，雖尚未致生水
    土流失之結果，然其非法墾殖、占用公有山坡地之範圍非小
    ，時間甚長，對於山坡地水土資源之保育及水土保持之維護
    仍有造成危害之可能，其恣意占用國有土地之行為亦侵害他
    人之財產安全，破壞社會秩序，殊為不該，更顯見其法紀意
    識薄弱；惟念被告犯後坦承犯行不諱，且已將所占用之土地
    清除完畢或由其子王致傑辦理承租，復已向國財署臺南辦事
    處給付占用期間之全部使用補償金（參本院卷第139頁、第3
    00頁、第325頁），展現彌補損害之誠意，犯後態度尚可，
    兼衡被告之年紀、其犯罪動機、手段及情節，暨被告自陳學
    歷為高中肄業，現務農，育有3子均已成年，無人需其扶養
    或照顧（參本院卷第316頁）之智識程度及家庭生活狀況等
    一切情狀，量處如主文所示之刑，並諭知易科罰金之折算標
    準，以示懲儆。
　㈥被告及辯護人固均請求給予被告緩刑之機會，然被告甫因侵
    占案件，另經本院判處有期徒刑3月，有臺灣高等法院被告
    前案紀錄表附卷可查；且被告犯後雖坦承犯行，惟其前有相
    類之前案紀錄，已如前述，竟又違犯本案，顯見其未能自前
    案記取教訓。為確保被告恪遵法令規定，避免再犯，實有藉
    刑罰之執行以促被告警惕之必要，尚不宜逕為緩刑之宣告。
     
四、不予沒收之說明：
　㈠被告非法墾殖、占用之本件土地仍為國有土地，非被告所有
    之物，自無由諭知沒收；且被告業將所占用之本件土地清除
    完畢或由其子王致傑辦理承租，並已向國財署臺南辦事處給
    付占用期間之使用補償金，若再予沒收被告因非法墾殖、佔
    用本件土地所得之利益，顯有過苛之虞，亦不予宣告沒收。
　㈡被告為上開犯行之墾殖物、工作物則均已清除完畢，無從沒
    收。
　㈢末按依特別法優先於普通法之原則，水土保持法第32條第5 
    項係特別規定，自應優先於刑法第38條第2項前段之適用，
    至於與沒收有關之其他事項，水土保持法既無特別規定，依
    法律適用原則，仍應回歸適用刑法（最高法院107年度臺上
    字第4337號刑事判決意旨參照）；是本於保障人權、符合比
    例原則、避免過苛之立法目的，自不排除刑法第38條之2第2
    項規定之適用。被告雖供承於本件犯行中曾僱請證人王致傑
    操作挖土機以協助種植火龍果及堆肥工作，該挖土機即屬水
    土保持法第32條第5項所稱之機具，但考量挖土機之價值非
    微，被告復已依國財署臺南辦事處之要求將占用部分清理完
    畢，若再予宣告沒收挖土機或追徵價額，亦實有過苛之虞，
    故亦不為沒收或追徵價額之諭知，併予指明。
據上論斷，應依刑事訴訟法第273條之1第1項、第299條第1項前
段，水土保持法第32條第4項、第1項前段，刑法第11條前段、第
25條第2項、第41條第1項前段，判決如主文。
本案經檢察官林怡君提起公訴，檢察官董和平到庭執行職務
中　　華　　民　　國　　111 　年　　 6 　　月　　2　　日
　　　　　　　　　      刑事第二庭   法　官　 蔡盈貞
以上正本證明與原本無異。
如不服本判決應於收受本判決後20日內向本院提出上訴書狀，並
應敘述具體理由。其未敘述上訴理由者，應於上訴期間屆滿後20
日內向本院補提理由書狀（均須按他造當事人之人數附繕本）「
切勿逕送上級法院」。 
　　　　　　　　　　　　　　　　　   書記官　 林耿慧　
中　　華　　民　　國　　111 　年　　6 　　月　　2 　　日
附錄所犯法條：
水土保持法第32條
在公有或私人山坡地或國、公有林區或他人私有林區內未經同意
擅自墾殖、占用或從事第8條第1項第2款至第5款之開發、經營或
使用，致生水土流失或毀損水土保持之處理與維護設施者，處六
個月以上5年以下有期徒刑，得併科新台幣60萬元以下罰金。但
其情節輕微，顯可憫恕者，得減輕或免除其刑。
前項情形致釀成災害者，加重其刑至二分之一；因而致人於死者
，處5年以上12年以下有期徒刑，得併科新台幣1百萬元以下罰金
；致重傷者，處3年以上10年以下有期徒刑，得併科新台幣80萬
元以下罰金。
因過失犯第1項之罪致釀成災害者，處1年以下有期徒刑，得併科
新臺幣60萬元以下罰金。
第1項未遂犯罰之。
犯本條之罰者，其墾殖物、工作物、施工材料及所使用之機具沒
收之。